---
title: "Clean a data set with tidyverse functions"
author: "DABIRE Ives Ulrich"
date: "`r Sys.Date()`"
output: html_document
---

```{r setup, include=FALSE}
knitr::opts_chunk$set(echo = TRUE)
```

## I. Présentation du package

**tidyverse** est une collection de packages R conçus pour travailler ensemble et basés sur une philosophie commune (le traitement "l'organisation" des données). Il permet de faciliter l'analyse et la manipulation des données en utilisant une approche cohérente et intuitive.

**tidyverse** est en grande partie issues du travail d’Hadley
Wickham.

C'est une collection de package permettant d'effectuer un grand nombre d'opérations : 
- la visualisation
- la manipulation des tableaux de données
- l'import/export de données
- la manipulation de variables
- l'extraction de données du Web
- la programmation

On peut Installez le tidyverse complet avec la commande :

```{r}
install.packages("tidyverse")
```

Cette commande va en fait installer plusieurs extensions qui constituent le “coeur” du tidyverse, à savoir :
- ggplot2 (visualisation)
- dplyr (manipulation des données)
- tidyr (remise en forme des données)
- purrr (programmation)
- readr (importation de données)
- tibble (tableaux de données)
- forcats (variables qualitatives)
- stringr (chaînes de caractères)

A présent on peut chargé l'extension tidyverse installée. Cela chargera l'ensemble des package contenu dans la collection.

```{r}
library(tidyverse)
```



## Importation d'un jeu de données 

- Installation d'un package de bases de données médicales

```{r, message=FALSE}
install.packages("medicaldata")
```

- Chargement du package de bases de données

```{r}
library(medicaldata)
```

- Afficher la liste des bases de données contenues dans le package de base de données avec la commande data(package = "medicaldata")

```{r}
data(package = "medicaldata")
```

- Choisissez la base que vous souhaitez utiliser et donnez lui un nom

```{r}
base = medicaldata::blood_storage 
```

- Visualiser la base de données choisie

```{r}
view(base)
#base
glimpse(base)
```

```{r}
#C'est de la blague
```

### Détection des doublons, manipulation des lignes, colonnes, dates, recodage de variables

#### Détection des Doublons
```{r}
 base[duplicated(base),]
#Ou
base %>% 
  duplicated() %>% 
  base[.,]

```

#### Lorsque vous souhaitez détecter les doublons suiants deux ou pluieurs variables : 

```{r}
base %>%
  group_by(RBC.Age.Group, T.Stage) %>%
  filter(n() > 1) %>% 
  ungroup()
```


#### manipulation des lignes
```{r}
### Sélection 5 premières lignes pour visualisations préliminaires
head(base, n=5)

#ou (en utilisant tidyverse)
base %>% slice_head(n=5)

### Sélection 5 dernières lignes pour visualisations préliminaires
tail(base, n=5)

#ou (en utilisant tidyverse)
base %>% slice_tail(n=5)

## Sélectionner les lignes en vous basant sur un critère spécifique : sélectionner toutes les lignes où l'âge median du RBC est de 25 ans

base %>% filter(Median.RBC.Age ==  25)

## Sélectionner les lignes où l'âge est inférieur à 45 ans 
base %>% filter(Age <=  45)
```



#### manipulation des colones

```{r}
### Sélection des deux premières colonnes
base[, 1:2]

#ou (en utilisant tidyverse)
base %>% select(1:2)

```


#### Sélectionner des colones en vous basant sur leurs noms
```{r}
# Afficher la liste des noms des colonnes de votre base de données
colnames(base)

# Sélectionner les colonnes "RBC.Age.Group", "OrganConfined", "AnyAdjTherapy", "TimeToRecurrence" et les assigner à une sous base que vous souhaitez utiliser pour la suite de vos travaux

base_2 = base %>% select(c("RBC.Age.Group", "OrganConfined", "AnyAdjTherapy", "TimeToRecurrence"))

```


#### recodage de variables
```{r}
#Affichons les modalités de la variable RBC.Age.Group
unique(base$RBC.Age.Group)

#Supposons que dans la variable RBC.Age.Group, 
#la modalité 1 est en réalité mise pour groupe1
#la modalité 2 pour groupe2
#la modalité 3 pour groupe3
#Recodons alors la variable afin de lui assignez les modalités groupe1, goupe 2 et groupe3
base = base %>% 
  mutate(RBC.Age.Group = case_when(
    RBC.Age.Group==1 ~ "groupe1",
    RBC.Age.Group==2 ~ "groupe2",
    RBC.Age.Group==3 ~ "groupe3"
  ), as.character=TRUE)

unique(base$RBC.Age.Group)

#Vérifion combien de fois chaque modalité apparait dans la base
table(base$RBC.Age.Group)  ##Ou (en utilisant tidyverse)
base %>% 
  count(RBC.Age.Group) %>% 
  mutate(frequence = n / sum(n))


#Methode alternative : en utilisant la fonction fct_recode() de l’extension forcats : Celle-ci prend en argument une liste de recodages sous la forme "Nouvelle valeur" = "Ancienne valeur".

#Transformer d'abord la variable RBC.Age.Group en chaine de charactère
base$RBC.Age.Group = fct_recode(base$RBC.Age.Group, 
                                "groupe1"="1",
                                "groupe2"="2",
                                "groupe3"="3")

#Vérifions combien de fois chaque modalité apparait dans la base
base %>% 
  count(RBC.Age.Group) %>% 
  mutate(frequence = n / sum(n))
```



## Module 3 : data cleaning part 2
#### Missing values, logical recoding, age categories, applying changes to columns

#### Missing values
```{r}
#Détection des valeurs manquantes
colSums(is.na(base))

##Sélection des lignes où au moins une variable contient une valeur manquante
base %>% filter(if_any(everything(), is.na))


##Compter le nombre de valeurs manquantes par colone
base %>% summarise(across(.fns= ~sum(is.na(.)))) %>% 
  pivot_longer(everything()) 

#ou
base %>% map_df(~sum(is.na(.))) %>% gather()  ##Plus efficace quand il y'a le besoin de rapidité dans le traitement
base %>% 
  summarise_all(~sum(is.na(.))) %>% 
  gather()

#Sélection des variables qui ne contiennent pas de valeurs manquantes
base %>% select_if(~!any(is.na(.)))

#Sélection des lignes où la variable TVol ne contient pas de valeurs manquantes
base %>% drop_na(TVol) %>% summarise_all(~sum(is.na(.))) %>% gather()

#Suppression des valeurs manquantes
base %>% drop_na()


#Imputation
library(imputeTS)
TVol = na.mean(base$TVol, option = "median")
sum(is.na(TVol))

```


#### age categories

```{r}
colnames(base)

unique(base$Age)

coupure = c(37, 47, 57, 67, 77, Inf) #Les seuils des intervalles d'âge

base$tranche_age = cut(base$Age, breaks=coupure, c("[37-47[", "[47-57[", "[57-67[", "[67-77[", "77 et +"), right = FALSE)

base$tranche_age
glimpse(base)

filter(base, Age==57)
```


#### logical recoding






## Module 4 : summary tables (group and summarise with the janitor, dplyr and gtsummary packages, add appealing fomating with flextable package)

##### group and summarise with the janitor

Les principales fonctions du package janitor peuvent : 
- formater parfaitement les noms de colonnes d’un data.frame ; 
- fournir rapidement des décomptes de combinaisons de variables (c’est-à-dire des tableaux    de fréquence et des tableaux croisés) ; 
- explorer les doublons dans les enregistrements; 
- bien formater les résultats des tabulations (les fonctions de tabulation et de rapport reproduisent des fonctionnalités populaires de SPSS et de Microsoft Excel. 

Le package *Janitor* suit les principes du tidyverse et fonctionne bien avec l’opérateur pipe %>% 

###### Tabuler la variable RBC.Age.group (afficher les frequences de ses différentes modalités) avec la fonction tabyl
```{r}
library(janitor)

tabyl(base$RBC.Age.Group)

```


##### Combiné tabyl avec la suite adorn_* pour un formater votre tableau à votre guise

```{r}
#Croisement entre RBC.Age.Group par T.Stage
colnames(base)
base$T.Stage
base %>%
  tabyl(RBC.Age.Group, T.Stage) %>%
  adorn_totals("col") %>%
  adorn_percentages("row") %>%
  adorn_pct_formatting(digits = 2) %>%
  #adorn_ns() %>%
  adorn_title()


#Doublons
get_dupes(base, RBC.Age.Group, T.Stage)

```

Au sein du groupe 1 83,02% des individus appartiennent au T.Stage 1, 14,15% au T.satge 2 et 2,83% d'entre eux n'ont été assigné à aucun T.Stage.
...


##### Diagnostique rapide des relations entre les variables de votre base 
```{r}
base %>%
  get_one_to_one()

```
Il ressort que notre base de données contient deux groupes de variables liées entre elles. 
- Le premiers est constitué des variables "RBC.Age.Group" et "Median.RBC.Age" qui sont significativement correlées
- Le second est constitué des variables "Recurrence" et "Censor" qui sont significativement correlées
Il est par ailleurs possible d'utiliser la fonction cor() de la library stats pour une analyse plus approfoncfie. Cette fonction retourne les coefficients de correlations des relations entre chacune des variables.


```{r}
#Manipulation des dates : traité des dates stockées comme nombre entiers dans excel
excel_numeric_to_date(41103.01, include_time = TRUE) # retourn un objet de type POSIXlt 

#Lorsque la variable date contient à la fois des modalités au format date ainsi que des modalités au format nombre entier, la fonction convert_to_date() peut s'averer plus adapté

dates = c("2020-02-29", "40000.1")
convert_to_date(dates)

#On peut aussi directement utiliser les fonctions as.POSIXct() ou as.POSIXlt

```

##### Tablulations avec le package gtsummary

Le package **gtsummary** offre un moyen élégant et flexible de créer des tableaux analytiques et récapitulatifs prêts à être publiés.
Le package **gtsummary** permet de résumer des ensembles de données, des modèles de régression, et bien plus encore. Il offre de nombreuses possibilités de personnalisation.

- Statistiques descriptives avec tbl_summary()

```{r}
library(gtsummary)
library(litedown)

#Brèves tatistiques descriptives de la base 
base %>% tbl_summary()

#Brèves statiques descriptives des variables "Age" et "RBC.Age.Group"
base %>%
  tbl_summary(include = c(Age, RBC.Age.Group))

```

- Statistiques descriptives de variables en fonction d'une variable catégorielle : Le paramètre "by" permets de résumer chacune des variables inclues en fonction d’une variable catégorielle

```{r}
base %>%
  tbl_summary(
    include = c(Age, T.Vol, PreopPSA, RBC.Age.Group),
    by = RBC.Age.Group
  )

#On peut rajouer la fonction add_overall() afin de rajouter une colone pour le total. L'option last=TRUE permet de mettre la colone total à la fin du tableau
base %>%
  tbl_summary(
    include = c(Age, T.Vol, PreopPSA, RBC.Age.Group),
    by = RBC.Age.Group
  ) %>%
  add_overall(last = TRUE, col_label = "**Ensemble** (effectif total: {N})")

```


- Il est possible de définir les statistics à afficher pour les variables que nous souhaitons tabuler. Par exemple, nous pouvons afficher l'age moyen, median et son 3e quartil; le T.Vol moyen, median et son 3e quartil.

```{r}
base %>%
  tbl_summary(
    include = c(Age, T.Vol, PreopPSA, RBC.Age.Group)
    statistic = all_continuous() ~ "Moy. : {mean} [min-max : {min} - {max}] 3e_quart. :{p75}"
  )

#Pour effectuer la même opération Par RBC.Age.Group,
base %>%
  tbl_summary(
    include = c(Age, T.Vol, PreopPSA, RBC.Age.Group),
    by = RBC.Age.Group,
    statistic = all_continuous() ~ "Moy. : {mean} [min-max : {min} - {max}] 3e_quart. :{p75}"
  )

#Résumons dans un tableau les Caractéristiques (Méd, Moyenne etc.) en spécifiant le nom des variables pour lesquels nous voulons ces statistique. Nous afficherons des statistiques différentes pour chacune des variables. 
base %>%
  tbl_summary(
    include = c(Age, PreopPSA),
    statistic = list(
      Age ~ "Méd. : {median} [{p25} - {p75}]",
      PreopPSA ~ "Moy. : {mean} ({sd})"
    )
  )

```


##### Pour aller plus loin dans gtsummary
```{r}
#Considerons le modèle de regression linéaire suivant
mod1 = glm(response ~ trt + age + grade, trial, family = binomial)

t1 = tbl_regression(mod1, exponentiate = TRUE)

#Considerons le second modèle suivant
library(survival)

# build survival model table
t2 = coxph(Surv(ttdeath, death) ~ trt + grade + age, trial) %>%
  tbl_regression(exponentiate = TRUE)

# merge tables
tbl_merge_ex1 =
  tbl_merge(
    tbls = list(t1, t2),
    tab_spanner = c("**Tumor Response**", "**Time to Death**")
  )
colnames(base)

```


##### Mise en forme de tableaux avec la library flextable
```{r}
library(flextable)
ft = flextable(base[1:5,c("RBC.Age.Group", "Median.RBC.Age", "Age", "AA")])
ft = add_header_row(ft,
  colwidths = c(3, 1),
  values = c("Variables sur l'âge", "AA")
)
ft = theme_vanilla(ft)
ft = add_footer_lines(ft, "Visualisation des 5 premièles lignes de la base")
ft = color(ft, part = "footer", color = "#666666")
ft = set_caption(ft, caption = "Base de données blood_storage")
#ft = add_footer_row(ft)
ft
```



## Visualisation des données avec ggplot2
ggplot2 est un package de représentations graphiques qui fournit des commandes utiles pour créer des graphiques complexes à partir des données d'un bloc de données. Il offre une interface plus intuitive pour spécifier les variables à representer, leur mode d'affichage et leurs propriétés visuelles générales. Ainsi, des modifications minimes sont nécessaires en cas de modification des données sous-jacentes ou de passage d'un graphique à barres à un graphique en nuage de points. Cela permet de créer des graphiques de qualité publiable avec un minimum d'ajustements.

```{r}
library(tidyverse)
ggplot(data = surveys_complete)
```



## Module 8 : Transformation de données (fusion de deux ou plusieurs ensembles de données; pivoter la structure des données; Facteurs ordinaux (ordinal factors))

#### fusion de deux ou plusieurs ensembles de données

Supposons que l'on dispose de deux bases de données df1 et df2. Ces deux bases de données peuvent être fusionner de plusieurs façons :  
- garder toutes les lignes de df1 et df2, en mettant des NA s’il n’y a pas de correspondance;

- Conserver toutes les observations de la table d'origine (garder toutes les lignes de df1, même si celles-ci n'ont aucune correspondance dans df2)

- Conserver toutes les observations de la table de destination (Garde toutes les lignes de df2, même sans correspondance dans df1)

- Exclut toutes les lignes sans correspondance (Garde seulement les lignes qui ont des correspondances dans les deux tables)

- Considerons les deux bases de données suivantes
```{r}
df1 = tibble("nom" = c("Jean", "Mohamed", "Oscar"),
               "âge" = c(25, 26, 28),
               "fruit_pref" = c("mangue", "papaye", "goyave"))

df2 = tibble("nom" = c("Ali", "Jean", "Pierre", "Oscar"),
               "job" = c("telecom", "medecine", "police", "football"))

df1 = as.data.frame(base1)
df2 = as.data.frame(base2)
```


- Fusion des deux bases en conservant toutes lignes de chacune d'elles
```{r}
total = merge(df1, df2,by="nom", all = TRUE)
total
```

- Fusion de deux bases de données en conservant toutes les lignes de la première (les lignes de la seconde base qui ne trouvent pas de correspondance seront affectées par les valeurs NA)

```{r}
total_x = merge(df1, df2, by = "nom",  all.x = TRUE)
total_x
```

- Fusion de deux bases de données en conservant toutes les lignes de la seconde (les lignes de la première base qui ne trouvent pas de correspondance seront affectées par les valeurs NA)
```{r}
total_y = merge(df1, df2, by = "nom",  all.y = TRUE)
total_y
```

#### pivoter la structure des données
Considérons le jeux de données **relig_income** de R. Ce jeux de données contient des informations sur le revenu annuel des individus issues de diverses religion. 
Les plages de revenus sont en ligne. Cepandant, pour des raisons pratiques (creation de filtre sur un dasboard, utilisation de la variable revenu dans un modèle de regression, etc.), il pourrait être plus approprié de disposer d'une variable *plage de revenu* et d'une variable *effectif* qui compte le nombre de personnes correspondants à chacun des différents niveaux de revenu.

```{r}
relig_income
```

- Faisons pivoter la base de données avec pivot_longer()

```{r}
pivo_long = relig_income %>% 
  pivot_longer(
    cols = !religion, 
    names_to = "income", 
    values_to = "count"
  )

pivo_long
```


- Le premier argument est le jeu de données à remodeler, relig_income.

- cols décrit quelles colonnes doivent être remodelées. Dans ce cas, ce sont toutes les colonnes sauf religion.

- names_to indique le nom de la variable qui sera créée à partir des noms de colonnes, c’est-à-dire income (revenu).

- values_to indique le nom de la variable qui sera créée à partir des valeurs contenues dans les cellules, c’est-à-dire count (nombre).


- Redimensionnons la base à sa forme d'origine avec pivot_wider():  

```{r}
pivo_long %>% 
  pivot_wider(
    names_from = income, 
    values_from = count
    #values_fill = 0
  )
```


#### Ordinal factors

Dans cette partie, nous apprendrons à créer des variables de type `factor` (facteur) dans R et comment ajuster les niveaux de ces facteurs.
En R, une variable factor (ou facteur) est un type de variable utilisé pour représenter des données catégorielles.

Un factor est une variable qui prend un nombre limité de valeurs distinctes, appelées niveaux (levels), souvent utilisées pour représenter :

Des catégories qualitatives nominales (ex : sexe = "Homme", "Femme")

Des catégories ordinales (ex : satisfaction = "Faible", "Moyenne", "Élevée")

- Supposons qu'on ait enquêté dans des fermes sur l’état de santé de bovins. 
```{r}

donnees = data.frame(
  animal_id = 1:6,
  espece = c("Bovin", "Bovin", "Bovin", "Bovin", "Bovin", "Bovin"),
  etat_sante = c("Bon", "Mauvais", "Moyen", "Bon", "Mauvais", "Moyen"),
  vaccine = c("Oui", "Non", "Oui", "Oui", "Non", "Non")
)

```

L'objectif est de :
- s’assurer que etat_sante et vaccine soient bien des facteurs

- donner un ordre aux niveaux de etat_sante (car c’est une variable ordinale)

- étudier l’effet de la vaccination sur l’état de santé

```{r}
# Convertir en facteurs
donnees$etat_sante = factor(donnees$etat_sante, 
                             levels = c("Mauvais", "Moyen", "Bon"), 
                             ordered = TRUE)

donnees$vaccine = factor(donnees$vaccine)

# Afficher la structure
str(donnees)

```

```{r}
# Tableau croisé
table(donnees$vaccine, donnees$etat_sante)

# Pour visualiser
library(ggplot2)
ggplot(donnees, aes(x = etat_sante, fill = vaccine)) +
  geom_bar(position = "dodge") +
  labs(title = "État de santé des bovins selon la vaccination")

```

## Module 9 : représentations graphiques en santé publique




## Module 10 : cas pratique : covi-19





## Merci famille
## Je vous en prie
























