---
title: "Clean a data set with tidyverse functions"
author: "DABIRE Ives Ulrich"
date: "`r Sys.Date()`"
output: html_document
---

```{r setup, include=FALSE}
knitr::opts_chunk$set(echo = TRUE)
```

## I. Présentation du package

**tidyverse** est une collection de packages R conçus pour travailler ensemble et basés sur une philosophie commune (le traitement "l'organisation" des données). Il permet de faciliter l'analyse et la manipulation des données en utilisant une approche cohérente et intuitive.

**tidyverse** est en grande partie issues du travail d’Hadley
Wickham.

C'est une collection de package permettant d'effectuer un grand nombre d'opérations : 
- la visualisation
- la manipulation des tableaux de données
- l'import/export de données
- la manipulation de variables
- l'extraction de données du Web
- la programmation

On peut Installez le tidyverse complet avec la commande :

```{r}
install.packages("tidyverse")
```

Cette commande va en fait installer plusieurs extensions qui constituent le “coeur” du tidyverse, à savoir :
- ggplot2 (visualisation)
- dplyr (manipulation des données)
- tidyr (remise en forme des données)
- purrr (programmation)
- readr (importation de données)
- tibble (tableaux de données)
- forcats (variables qualitatives)
- stringr (chaînes de caractères)

A présent on peut chargé l'extension tidyverse installée. Cela chargera l'ensemble des package contenu dans la collection.

```{r}
library(tidyverse)
```



## Importation d'un jeu de données 

- Installation d'un package de bases de données médicales

```{r, message=FALSE}
install.packages("medicaldata")
```

- Chargement du package de bases de données

```{r}
library(medicaldata)
```

- Afficher la liste des bases de données contenues dans le package de base de données avec la commande data(package = "medicaldata")

```{r}
data(package = "medicaldata")
```

- Choisissez la base que vous souhaitez utiliser et donnez lui un nom

```{r}
base = medicaldata::blood_storage 
```

- Visualiser la base de données choisi

```{r}
view(base)
#base
glimpse(base)
```

```{r}
#C'est de la blague
```

## Doublons, manipulation des lignes, colones, dates, recodage de variables

#### Doublons
```{r}
 base[duplicated(base),]
#Ou
base %>% 
  duplicated() %>% 
  base[.,]

```

#### Lorsque vous souhaitez détecter les doublons suiants deux ou pluieurs variables : 

```{r}
base %>%
  group_by(RBC.Age.Group, T.Stage) %>%
  filter(n() > 1) %>% 
  ungroup()
```


#### manipulation des lignes
```{r}
### Sélection 5 premières lignes pour visualisations préliminaires
head(base, n=5)

#ou (en utilisant tidyverse)
base %>% slice_head(n=5)

### Sélection 5 dernières lignes pour visualisations préliminaires
tail(base, n=5)

#ou (en utilisant tidyverse)
base %>% slice_tail(n=5)

## Sélectionner les lignes en vous basant sur un critère spécifiques : sélectionner toute les lignes où l'âge median du RBC est de 25 ans

base %>% filter(Median.RBC.Age ==  25)

## Sélectionner les lignes où l'âge est inférieur à 45 ans 
base %>% filter(Age <=  45)
```



#### manipulation des colones

```{r}
### Sélection des deux premières colones
base[, 1:2]

#ou (en utilisant tidyverse)
base %>% select(1:2)

```


#### Sélectionner des colones en vous basant sur leurs noms
```{r}
# Afficher la liste des noms des colones de votre base de données
colnames(base)

# Sélectionner les colonnes "RBC.Age.Group", "OrganConfined", "AnyAdjTherapy", "TimeToRecurrence" et les assigner à une sous base que vous souhaiter utiliser pour la suite de vos travaux

base_2 = base %>% select(c("RBC.Age.Group", "OrganConfined", "AnyAdjTherapy", "TimeToRecurrence"))

```


#### recodage de variables
```{r}
#Affichons les modalités de la variable RBC.Age.Group
unique(base$RBC.Age.Group)

#Supposons que dans la variable RBC.Age.Group, 
#la modalité 1 est en réalité mise pour groupe1
#la modalité 2 pour groupe2
#la modalité 3 pour groupe3
#Recodons alors la variable afin de lui assignez les modalités groupe1, goupe 2 et groupe3
base = base %>% 
  mutate(RBC.Age.Group = case_when(
    RBC.Age.Group==1 ~ "groupe1",
    RBC.Age.Group==2 ~ "groupe2",
    RBC.Age.Group==3 ~ "groupe3"
  ), as.character=TRUE)

unique(base$RBC.Age.Group)

#Vérifion combien de fois chaque modalité apparait dans la base
table(base$RBC.Age.Group)  ##Ou (en utilisant tidyverse)
base %>% 
  count(RBC.Age.Group) %>% 
  mutate(frequence = n / sum(n))


#Methode alternative : en utilisant la fonction fct_recode() de l’extension forcats : Celle-ci prend en argument une liste de recodages sous la forme "Nouvelle valeur" = "Ancienne valeur".

#Transformer d'abord la variable RBC.Age.Group en chaine de charactère
base$RBC.Age.Group = fct_recode(base$RBC.Age.Group, 
                                "groupe1"="1",
                                "groupe2"="2",
                                "groupe3"="3")

#Vérifion combien de fois chaque modalité apparait dans la base
base %>% 
  count(RBC.Age.Group) %>% 
  mutate(frequence = n / sum(n))
```




## Merci

























